【裁判字號】    89,簡上,812
【裁判日期】    901017
【裁判案由】    返還墊款
【裁判全文】
臺灣臺北地方法院民事判決  八十九年度簡上字第八一二號
    上  訴  人  遊龍旅行社股份有限公司
    法定代理人  甲○○
    被上訴人    正杏實業有限公司
    法定代理人  乙○○
右當事人間請求返還墊款事件，上訴人對於中國民國八十九年十月十一日本院台北簡
易庭八十九年度北簡字第一０三三二號第一審判決提起上訴，本院判決如左：
    主    文
上訴駁回。
第二審訴訟費用由上訴人負擔。
    事    實
甲、上訴人方面：
一、聲明：
  (一)廢棄原判決。
  (二)被上訴人在第一審之訴駁回。
二、陳述：除與原審宣示判決筆錄所載相同茲予引用外，補稱：
  (一)程序上：
    1.無法律依據之判決：按被上訴人於起訴狀中主張係依「民法第一百七十二條及
      一百七十六條（無因管理）、一百七十九條及一百八十一條（不當得利）、民
      法第一百八十四條及一百八十八條規定（侵權行為）」起訴，被上訴人所引法
      條中，涉及三項民法上重大制度，其中有諸多條文並非請求權基礎，其構成要
      件亦有諸多不同，原審法院不但未命被上訴人及其訴訟代理人闡明，影響上訴
      人訴訟上攻防之能力，更有甚者，遍查判決，毫無提及判決所恃之法律上依據
      ，更遑論判決中原審所採之事實，如何涵攝於構成要件，原判決有違法之處。
   2.上訴人於本年二月五日呈庭之上訴理由狀即強調：「被上訴人之請求，未表明
      請求之法律基礎，既有律師做為訴訟代理人，尚請鈞院命被上訴人闡明其請求
      之基礎為何，以利上訴人行使訴訟上之防禦權。蓋無因管理、不當得利及侵權
      行為，涵蓋債之發生原因四者之三，如不予以闡明，上訴人無從依法答辯。」
      於言詞辯論之日，又因審判長之闡明而提出依債之關係主張，形同所有之債之
      發生原因全部予以主張，卻又不能充分說明，每次準備程序，受命法官皆要求
      被上訴人之訴訟代理人說明，皆未有所主張，不僅於第一審未有主張，遲至第
      二審言論辯論之日所提出之辯論意旨狀都未就此有所著墨，若如此之情形不能
      生有失權之效果，則上開條文豈非具文？
    3.審判長之闡明權行使似有過當：如上所述，本件準備程序歷經六次，每次開庭
      ，受命法官皆令被上訴人之訴訟代理人提出請求權基礎之依據及說明，長達七
      個月的時間，被上訴人始終未表示要依契約關係主張，而鈞院於最後一次庭期
      之言詞辯論始予以闡明，無論是否逾越闡明權，皆使上訴人頓覺突襲，並使上
      訴人無法行使攻擊防禦之權利，對上訴人之程序參與權保障不週，其闡明應不
      生效力，於本次審判程序中應予忽略。
  (二)實體上：
    1.系爭電話原為上訴人所有，因上訴人將房屋租賃予被上訴人，基於被上訴人要
      求，「無償借用」予被上訴人，嗣兩造間租賃契約終止，被上訴人自終止時起
      即有將系爭電話號碼回復原狀之義務，亦即應將系爭電話號碼過戶予上訴人，
      始可謂履行義務完畢。
    2.於被上訴人未將系爭電話號碼過戶予上訴人之前，被上訴人仍係與訴外人中華
      電信股份有限公司（下稱中華電信）發生系爭電話號碼租賃關係之當事人，是
      系爭電話號碼電話費繳款義務人為被上訴人，上訴人自無繳款義務。況通知單
      收件人為被上訴人，被上訴人於租賃關係終止後，仍每一星期定時至上訴人之
      營業處所取走被上訴人之信函，上訴人豈能私自拆封翻閱？原審以通知單寄至
      上訴人營業處所，即推論上訴人知情，尚嫌速斷。且上訴人並無繳款義務，則
      不論是否知悉其事，皆無解於被上訴人應將系爭電話號碼過戶予上訴人之義務
      ，亦不應以上訴人是否知其事，而課上訴人繳交電話費之義務，原審判決系爭
      電話號碼遭拆機銷號係不可歸責被上訴人，而判決上訴人敗訴，實有未洽。
    (三)被上訴人所提出之請求權基礎皆無法成立：
      1.無因管理：於法律上，被上訴人為與中華電信發生契約關係之債務人，負有
        繳交電話費之義務，其繳交電話費之行為不能解為有為上訴人管理之意思，
        而不成立無因管理。
      2.不當得利：本件所涉之電話，誠如原證八之傳真所示，被上訴人原向上訴人
        主張新台幣（下同）十九萬一千零二元，於查閱通話記錄，證實為訴外人英
        國金融時報所用，此一事實亦係兩造所知，被上訴人所受之損害，係填補英
        國金融時報之使用利益，至於英國金融時報將上開十九萬一千零二元轉帳給
        上訴人，上訴人因而受有利益，與被上訴人之受損並無直接因果關係。
      3.侵權行為：被上訴人於法律上原為電話費之繳交義務人，繳電話費之行為，
        係履行債務，若因而受有損害，係屬債權上之侵害，依民法第一八四條第一
        項後段，應以故意以背於善良風俗方式侵害之，本件完全看不出有此種可能
        ，再以，所謂侵害電話使用權者，係英國金融時報公司，與上訴人無關。
    (四)即令鈞院裁定闡明權行使生有效力，且被上訴人逾時主張並無失權，上訴人亦
      不承認有契約關係之存在：
      1.被上訴人從未表示係依何項契約關係：被上訴人從不知可主張契約關係之請
        求權，對於應依何種契約主張亦從無表示，僅順著審判長之闡明而表示要做
        此一主張，根本未表示係依何種契約而主張者，其主張並非合法。
      2.上訴人與被上訴人間並無契約關係：被上訴人主張意思實現而成立契約，然
        何種行為形成意思實現亦未盡舉證義務，上訴人否認曾合意有契約之存在，
        被上訴人應舉證之，未能盡舉證責任應生敗訴之效果。
      3.被上訴人主張上訴人曾表示有使用之事實：被上訴人主張上訴人曾表示有使
        用之事實，而認因意思實現而成立契約，然上訴人使用系爭電話，係在英國
        金融時報離開之後，不在本件之電話費範圍之內，被上訴人欲主張意思實現
        ，亦僅可能在被上訴人與訴外人間形成。
    (五)抵銷之抗辯：
      1.自被上訴人與上訴人之租賃契約終止之時，被上訴人即有將系爭電話號碼回
        復原狀之義務，被上訴人應於租賃契約終止之時，即行將系爭電話號碼過戶
        予上訴人，被上訴人遲延返還義務之履行，因而受有不利益，自應由被上訴
        人承擔。故系爭電話號碼遭拆機銷號，係可歸責於被上訴人，被上訴人應賠
        償上訴人之損害（損害之金額，容後述），就上開損害，上訴人主張抵銷。
      2.被上訴人舉出之協力事實，皆非事實：上訴人以證人之證詞及列印之帳單以
        證明被上訴人確有要過戶之意思，然證人不僅因其與被上訴人之法定代理人
        之特殊關係而使其證詞不具可信性，就其證詞之內容來看，也只證諸被上訴
        人有要求至中華電話南區營運處門口等待，而無法證明雙方有合意約定何時
        至中華電信辦理遷機，且被上訴人其時並未繳清電話費，如何可能雙方會約
        定共同辦理過戶？此亦有違常理。至於被上訴呈庭之帳單，僅能證明被上訴
        人之職員曾列印帳單，無從證明雙方約定辦理過戶等事宜。
      3.被上訴人繳費係在拆機銷號之後，如前所述，被上訴人依法為繳費義務人，
        應繳清電話費用後，再向使用電話之人請求返還其利益，而被上訴人繳費係
        在拆機銷號之後，可知系爭電話被拆機銷號，乃屬可歸責於被上訴人之事由
        所致，故被上訴人應就被拆號銷號，而致上訴人損失之部分負賠償責任。
      4.因系爭電話遭拆機所受之損害，上訴人主張抵銷，其數額如下：
        (1)系爭電話號碼之申請費及話機、遷線費：上訴人主張因被上訴人未繳交電
          話費，致上開五線電話遭拆機銷號，以上開電話之工本費及話機、遷線費
          合計九萬二千五百元。
        (2)年度營業利益之十二分之五：上訴人營旅行社之事業，諸事皆倚賴電話聯
          絡，因可歸責於被上訴人之事由，而使被上訴人所用十二支電話，損失五
          支，其損害賠償之金額，依上訴人一年之營業利益為三百九十九萬八千九
          百九十七元計算  (上證一為每兩個月之申報書，為上證一之金額乘以六)
          ，被上訴人應賠償十二分之五，共一百六十六萬六千二百四十八元。
    (六)如原證八之傳真所示，被上訴人原向上訴人主張十九萬一千零二元，於查閱通
      話記錄，證實為英國金融時報所用，上訴人代被上訴人向英國金融時報申請後
      ，嗣後被上訴人方再主張增加至二十萬一千三百五十八元，然因電信局表示資
      料超過半年，已銷毀，因而無法向英國金融時報請款，就其差額一萬零四百三
      十七元，並不在該墊款範圍內，被上訴人未依約過戶在先，嗣後又無法以通信
      記錄證明其使用者為何，上開差額自不得向上訴人主張之。
三、證據：除援用原審之立證方法外，另提出台北市營業人銷售額與稅額申請書影本
    乙份、臺灣北區電信管理局市內電話裝移機等費繳費收據影本六紙為證。並聲請
    訊問證人袁麗慧。
乙、被上訴人方面：
一、聲明：如主文第一項所示。
二、陳述：除與原審宣示判決筆錄所載相同茲予引用外，補稱：
  (一)原審係依民事訴訟法第四百三十四條第二項規定，以宣示判決筆錄為之，依該條
    文規定，其將判決主文，訴訟標的及其理由要領記載即可。而該筆錄已記載本件
    為返還墊款，並記載理由要領，原判決自無違法之處。又被上訴人基於民法第一
    百七十二條及第一百七十六條（無因管理），一百七十九條及一百八十一條（不
    當得利），民法第一百八十四條及第一百八十八條（侵權行為）等提起本訴，於
    起訴時早已述及。再被上訴人於八十七年六月中旬遷離原承租之房屋之一部分，
    經上訴人要求將系爭電話留在上址供上訴人繼續使用，並約定由使用系爭電話之
    上訴人負責繳費，惟上訴人經催討仍未繳納，上訴人顯未履行兩造之約定，爰追
    加債務不履行之損害賠償請求權。
  (二)依證人袁麗慧之證詞及上訴人於九十年二月五日及原審卷第三七頁聲明啟事第六
    ４點，可知被上訴人原租用之場所，俱由上訴人法定代理人柯員出租予金融時報
    ，被上訴人向未與聞；而依現時社會一般經驗，出租場所若有電話，亦一併與該
    房屋交與承租人使用，且如上訴人所言，該金融時報承租該處，係為作為籌備處
    ，為聯繫方便，該金融時報必要求連該等電話一併租用，經上訴人同意而使用之
    ，是出租該場所及電話與金融時報者為上訴人，上訴人將該處所及電話交予其所
    指之英商金融時報台灣籌備處使用云云，係其與該籌備處間之問題，與被上訴人
    無關，亦無解於上訴人應負責繳納該五線電話費之義務。另上訴人八十八年五月
    二十四日傳真（原證八）稱其中差額一萬零四百三十七元應由正杏公司負擔云云
    。蓋該差額，係另二線電話00000000、00000000號未付之電話
    費，上訴人公司一直使用，此由上訴人八十七年十一月二十四日傳真亦稱：另有
    二線為敝公司使用大量傳真之用（原證五）可證，既由該公司使用，其費用自應
    由上訴人負擔。
  (三)至上訴人於原審卷三八頁之傳真，其真正傳真予被上訴人之時間為八十八年五月
    十八日，並非八十八年五月十三日，內稱：柯先生擬以支票退還貴公司，請告知
    支票抬頭：：及九十年一月四日重點說明第五點謂其收回電話費，要求被上訴人
    來領取云云。若上訴人收受其所稱香港公司給付之電話費，因繳費通知單俱在其
    持有中（被上訴人搬離後，電話費繳款通知仍寄到原處），且應負繳納義務者為
    上訴人，上訴人直接交給電信局即可，並無需多此一舉以支票退還被上訴人或反
    要求被上訴人前往領取云云。若認該債務係上訴人對被上訴人所積欠，依民法第
    三百三十四條第二款規定，其亦應向被上訴人住所地清償，且其既知被上訴人全
    銜，其若真有意清償，直接開記名被上訴人之支票或將現金並寄來給被上訴人即
    可，何需藉詞向被上訴人查詢支票抬頭推拖？
  (四)電話繳費通知單抬頭雖為被上訴人，但僅係電信機關行政管理上之問題。充其量
    僅規範中華電信與被上訴人之關係，與上訴人使用該電話，應負繳納電話費之義
    務無涉。又上訴人若非該繳費之義務人，其何須於九十年一月四日重點說明第四
    點自認應歸還該代墊款九萬三千五百零二元？又何須主張以其所謂之申請費、話
    機、遷線費抵銷？蓋抵銷本以兩人互負債務為前提，彼若非該欠費義務人，其對
    被上訴人又有何債務？再被上訴人於八十七年十一月九日即以存証信函檢附中華
    電信催繳通知予上訴人（同原證一），且証人李淑芬亦證稱已電話通知上訴人職
    員袁麗慧等語。故上訴人稱其不知要繳該電話費云云，顯屬卸詞。
  (五)由於被上訴人於八十七年六月中旬遷出系爭地址時，兩造負責人尚有姻親關係，
    上訴人要求被上訴人暫不移機，過戶手續則日後再行辦理，至八十七年十一月十
    日，彼此此間之姻親關係消滅，上訴人於八十七年十一月二十四日才通知要求另
    約時間辦理過戶（原證五），由於八十七年十一月三日電信局已催繳該欠費（原
    證一），被上訴人請其繳清該欠費後辦理過戶，被上訴人並依上訴人約定時間至
    電信局等候辦理過戶手續，然上訴人並未至，此亦經證人彭華苓所證實，足認被
    上訴人並無不辦理過戶手續之意思。又中華電信市內電話業務租用契約條款第十
    八條雖載「新用戶於辦妥過戶手續之日起，原用戶租用該電話之權利義務及各項
    欠費由新用戶承受，惟本公司當地分支機構應將原用戶已出帳及可能尚未出帳情
    形事先告知新用戶」（被上證二）云云。但查，依該條款但書之規定，中華電信
    之分支機構，於辦理電話過戶時之實際作法，均係於欲辦理過戶手續時，即要求
    應先繳清原用戶前欠或由新用戶簽立切結書承諾承接原用戶之前帳，方可辦理過
    戶，鈞院就此可向本件辦理過戶手續之中華電信局台北南區營運處函詢或傳喚該
    辦理過戶之櫃檯人員，即可得知。再查，過戶手續需上訴人協同，須上    訴人
    之印章（即新用戶之印章），始得辦理，上訴人未至，該過戶手續無從理。且上
    訴人既未至，則該南區營運處，即無從依上開租用契約條款第十八條但書規定辦
    理將原用戶出帳情形事先告知新用戶（即上訴人）之手續，故該電話未辦理過戶
    遭拆機銷號，均係可歸責於上訴人之事，與被上訴人無關。
  (六)被上訴人於接獲中華電信公司八十七年十一月三日該電話費催繳通知後，除由証
    人李淑芬電話通知並傳真該繳費單予上訴人且二、三天後又催告上訴人去繳，上
    訴人並稱已在處理外，亦旋於八十七年十一月九日以存證信函檢附該通知予上訴
    人，但上訴人接獲該通知及存證信函後，仍不去繳納該欠費，致該電話於八十八
    年一月份遭拆機銷號（原證三），此乃可歸責於上訴人之事由所生，與被上訴人
    無關。又查，上訴人先則於八十七年十一月二十四日向被上訴人誆稱：「有關電
    話費逾期未繳乙事，使用者之香港公司已於上週繳清，請查核（共三線）（原證
    五）云云，實則並未繳清；且系爭電話費帳單，均寄至該台北市○○路八十二號
    十一樓之二，上訴人既未將該電話帳單交給正杏公司每星期均有一、二次至上開
    地址拿取正杏公司信件之正杏公司小姐，上訴人本可持該帳單繳納該電話費，然
    上訴人不為，又中華電信前往上址拆機時，上訴人於上開地址，亦知悉此事，然
    其亦不繳納該欠費，致遭拆機，凡此，均屬不可歸責於被上訴人之事由。
  (七)被上訴人並未拒絕辦理該電話過戶手續，而該電話遭拆機，乃係可歸責於上訴人
    之事由，均已如前述，上訴人欲以該九萬二千五百元主張抵銷，顯無足取。且所
    謂九萬二千五百元云云，並無任何證據實其說。另請求有關年度營業利益十二分
    之五之損害部份，更與本案無關，蓋被上訴人早已將各該電話交給上訴人，上訴
    人將其中三支租與他人，自己留用二支（原證五），此亦為其自己之事，與被上
    訴人無關。且該電話遭拆機，乃係可歸責於上訴人之事由，與被上訴人無關。又
    其營業狀況如何，涉及員工勤惰、整體經濟、旅遊需求：等諸多因素，與該五支
    電話並無任何比例關係，亦無任何相當因果關係，其所謂損失營業利益十二分之
    五，要求被上訴人賠償云云，亦非合法。
三、證據：除援用原審之立證方法外，另提出中華電信公司市內電話業務租用契約條
    款乙份為證，並聲請訊問證人彭華苓、沈麗華，及聲請函請中華電信股份有限公
    司台北南區營運處查明是否先繳清原用戶積欠之電話費或由新承接戶切結繳清前
    用戶積欠之電話費後方得辦理電話過戶手續。
丙、本院依職權函請中華電信股份有限公司臺灣北區電信管理處查明以「公司」為申
    請名義人之市內電話過戶手續）
    理    由
一、被上訴人於準備程序終結後之言詞辯論期日為債務不履行請求權之訴之追加，應
    予准許：
  (一)按未於準備程序主張之事項，於準備程序後行言詞辯論時，不得主張之，民事訴
    訟法第二百七十六條第一項固有明定，惟以準備程序之目的而論，既係準備言詞
    辯論，先由受命法官將當事人提出之訴訟資料，集合、整理或調查，以節省合議
    庭之勞力，俾準備程序後之言詞辯論易於終結，則如不甚延滯訴訟，且期能發現
    真實，仍應准許當事人就未於準備程序主張之事項，再於準備程序後之言詞辯論
    時主張之，此無非民事訴訟法第二百七十六條第一項規定之意旨。查，本件被上
    訴人於起訴時即提及八十七年六月中旬因兩造租賃關係終止，被上訴人將系爭電
    話留置於原承租之房屋內供上訴人使用，然上訴人拒不繳納電話費，以致系爭電
    話遭中華電信拆機銷號之事實，此觀諸被上訴人起訴狀可明，且為上訴人所不爭
    ，因此，雖被上訴人於準備程序終結後之言詞辯論期日甫提出兩造有系爭電話使
    用權之使用借貸關係，上訴人未依約定繳納電話費之主張，惟此項主張與起訴之
    基礎事實同一，對上訴人訴訟上之攻擊防禦難謂有何妨礙，依前揭說明，被上訴
    人此項主張尚未生失權效。
  (二)在第二審程序，當事人為訴之變更或追加，固應得他造之同意；但有民事訴訟法
    第二百五十五條第一項第二款至第六款情形之一者，無須他造同意，亦得為之。
    民事訴訟法第四百四十六條第一項定有明文。又簡易訴訟事件之第二審程序，當
    事人為訴之變更、追加或提起反訴，如為應適用簡易程序之訴訟，並具備同法第
    四百四十六條之要件者，即無不可，觀之民事訴訟法第四百三十六條之一第二項
    規定即可明瞭。本件被上訴人乃本於八十七年六月中旬因兩造租賃關係終止，被
    上訴人將系爭電話留置於原承租之房屋內供上訴人使用，然上訴人拒不繳納電話
    費，以致系爭電話遭中華電信拆機銷號之同一基礎事實，而於準備程序終結後之
    言詞辯論期日提出兩造有系爭電話使用權之使用借貸關係，上訴人未依約定繳納
    電話費之主張，業如前述，則被上訴人於提出此項主張之同時併追加債務不履行
    之請求權依據，核係本於同一基礎事實所為之訴之追加，即無不合於前揭規定之
    情事，自無須徵得上訴人同意之必要，應予准許。
  (三)至上訴人陳稱審判長於言詞辯論期日之闡明權行使似有過當，其闡明應不生效力
    ，於本次審判程序中應予忽略云云。然查，闡明權一方面為審判長之職權，一方
    面亦為審判長之義務。蓋因適用法律雖屬法官之職責，惟當事人主張事實，究應
    適用何種法律，往往影響裁判之結果，為防止審判長未經闡明逕行適用法律而對
    當事人產生突襲性裁判，除令當事人為適當陳述及辯論外，亦應令其就法律觀點
    為必要之陳述及做適當完全之辯論。易言之，即係審判長應向當事人發問或曉諭
    ，令其為事實上及法律上之陳述、聲明證據或為其他必要之聲明及陳述。其所聲
    明或陳述有不明瞭或不完足者，應令其敘明或補充之。且為使當事人得以妥適進
    行訴訟，擴大解決民事紛爭之機能，如依原告之聲明及事實上之陳述，得主張數
    項法律關係，而其主張不明瞭或不完足者，審判長亦應曉諭其敘明或補充之（民
    事訴訟法第一百九十九條第一項、第二項、第一百九十九條之一第一項規定參照
    ）。本件被上訴人起訴之時就所陳述之事實已主張依據民法無因管理、不當得利
    及侵權行為法律關係請求，惟依聲明及所陳述之事實，被上訴人所為主張非謂已
    然充足，為免造成法律適用之突襲，審判長特別曉諭被上訴人敘明本件請求之基
    礎事實及法律關係，此無非讓兩造妥適進行訴訟，及一次解決紛爭之闡明權行使
    ，堪認係審判長盡其義務之表徵。況被上訴人於言詞辯論所為陳述及法律依據之
    追加，迄未逾越起訴時所主張之事實，亦如前述，審判長於此同一基礎事實範圍
    內諭令被上訴人補充法律上意見，實係民事訴訟法第一百九十九條第一項、第二
    項及第一百九十九條之一等規定之踐行，要難謂闡明過當。再被上訴人嗣即為債
    務不履行請求權依據之追加，乃被上訴人自行決定，而此項訴之追加既符合民事
    訴訟法第四百三十六條之一第二項之要件，審判長自無不許追加之理。是上訴人
    主張審判長之闡明權行使過當，其闡明應不生效力，於本次審判程序中應予忽略
    云云，於法無據，並無理由。另闡明權行使對上訴人防禦權部分，上訴人原即否
    認有要求被上訴人將系爭電話留下之事實，且辯稱係被上訴人未於終止租約時併
    予返還等語，依此，關於被上訴人所主張兩造合意系爭電話無償借予上訴人使用
    ，並由上訴人繳費之事實，上訴人業已為防禦，縱被上訴人於準備程序終結後之
    言詞辯論期日方提出債務不履行之追加，實無礙於上訴人訴訟上防禦權之行使。
    且因此等事實於原審及本院準備程序期日已經調查完畢，此項追加亦無礙於審判
    長言詞辯論期日訴訟程序之進行及本件訴訟之終結，從而，上訴人主張此項訴之
    追加造成訴訟延滯云云，仍屬無稽，而無足取。再因民事訴訟為續審制，審判長
    業於言詞辯論期日行使闡明權，則縱認原審有未行使闡明權之情事，其程序瑕疵
    亦已補正。
二、被上訴人於原審起訴主張：其於八十四年四月一日向訴外人柯建崙承租台北市○
    ○路八二號十一樓之二房屋之一部分，並向中華電信申請電話號碼000000
    00號、00000000號、00000000號、00000000號、0
    0000000號等五支電話之電話機及電話線路（下稱系爭電話）設立於上開
    租賃處所，被上訴人於八十七年六月中旬遷出時，於同址開設旅行社之上訴人要
    求上訴人不要移機，將上開電話留於上址供上訴人繼續使用。惟上訴人就積欠之
    電話費，屢經催告上訴人向中華電信繳納，上訴人均置之不理，被上訴人只好於
    八十八年八月十二日為上訴人墊款電話費二十萬一千三百五十八元。為此，本於
    無因管理、不當得利、侵權行為法律關係，訴請上訴人給付二十萬零一千三百五
    十八元，及自八十八年八月十三日起至清償日止，按年息百分之五計算之利息。
    嗣本院言詞辯論期日，復追加依債務不履行法律關係而為請求等情。
    上訴人則以：系爭電話原為上訴人所有，因上訴人將房屋租賃予被上訴人，基於
    被上訴人要求，「無償借用」予被上訴人，嗣兩造間租賃契約終止，被上訴人自
    終止時起即有將系爭電話號碼回復原狀之義務，亦即應將系爭電話號碼過戶予上
    訴人，始可謂履行義務完畢。是於被上訴人未將系爭電話號碼過戶予上訴人之前
    ，被上訴人仍係與中華電信發生系爭電話號碼租賃關係之當事人，是系爭電話號
    碼電話費繳款義務人為被上訴人。因此，不因中華電信繳款通知單寄至上訴人營
    業處所即解免被上訴人應將系爭電話號碼過戶返還予上訴人及被上訴人負有繳納
    電話費等義務。再被上訴人既為繳款義務人，則其向中華電信繳款，自無對上訴
    人無因管理、或致上訴人不當得利之情事，更無侵害被上訴人權利之可言，被上
    訴人依此等法律關係請求上訴人給付，洵無依據。又兩造間未曾有系爭電話之使
    用借貸關係，亦無由上訴人繳納電話費之約定，則縱認准許被上訴人所為債務不
    履行請求權之追加，被上訴人此項請求亦乏所據，應予駁回。再如認被上訴人之
    請求為有理由，但因被上訴人未於租約終止時即返還系爭電話並辦妥過戶手續，
    以致遭拆機銷號，此乃可歸責於被上訴人事由所致，上訴人因此受有電話機損害
    九萬二千五百元，及營業損失，自以該等損害與被上訴人之請求相互抵銷等語，
    資為抗辯。
三、查，電話號碼00000000號、00000000號、00000000號
    、00000000號、000000000號等五支電話即系爭電話原為上訴
    人所有，因訴外人柯建崙將台北市○○路八二號十一樓之二房屋之一部分租賃予
    被上訴人，並將系爭電話過戶予被上訴人而借予使用。八十七年六月中旬兩造間
    租賃契約終止，被上訴人未辦理系爭電話過戶手續，仍將之留置於上址，嗣被上
    訴人計墊款上開五支電話自自八十七年八、九、十、十一月及八十八年元月份之
    積欠電話費二十萬一千三百五十八元之事實，有中華電信營運處營業科函、繳費
    收據為證，且為上訴人所不爭執，此部分事實堪信為真正。惟上訴人否認有向被
    上訴人無償借用系爭電話之事實，並以前揭情詞置辯，是兩造間是否有系爭電話
    使用權之使用借貸關係，厥為首應審究之處，茲敘述如下：
  (一)被上訴人於搬離前址時未將系爭電話名義人變更（即俗稱過戶）為上訴人，為兩
    造不爭之事實，亦即與中華電信存有租用電話關係之相對人仍係被上訴人，則於
    未辦理電話名義變更手續前，縱使系爭電話機所有權人為上訴人，又上訴人原為
    系爭電話之申請名義人，上訴人仍無享用中華電信所提供通信服務之權利。然上
    訴人並不否認嗣將被上訴人原所承租之範圍出租予英國金融時報，並將系爭電話
    交由英國金融時報使用之事實，則果上訴人未向被上訴人借用系爭電話通話使用
    權，上訴人如何將系爭電話交由英國金融時報使用。因此，被上訴人應上訴人之
    要求將電話機留下來，實非單純之電話機使用權，其意涵應係包括電話通話使用
    權，兩造間存有系爭電話通話使用權之使用借貸關係，堪予認定。
  (二)被上訴人並未參與上訴人出租房屋予英國金融時報之事宜，此經證人袁麗慧即上
    訴人公司職員所證實（見本院九十年五月二十一日準備程序筆錄），則上訴人是
    否將系爭電話併同出租標的物交付英國金融時報使用，被上訴人無從知悉，是應
    認系爭電話使用權之使用借貸關係存在於兩造間。再使用中華電信提供之通話服
    務必須付費，乃眾所皆知，而被上訴人將系爭電話通話使用權無償借予上訴人，
    且搬離前址，被上訴人對系爭電話即無支配之能力，是上訴人不太可能再每月前
    去前址察看中華電信寄達繳款通知否。衡諸常情，兩造間就系爭電話電話費繳納
    義務顯有由上訴人依實際使用情況而向中華電信繳款之約定。再上訴人不否認迄
    未繳納系爭電話電話費，則被上訴人主張上訴人債務不履行，尚非不可採。
四、次查，被上訴人主張受有繳納二十萬一千三百五十八元電話費之損害，據此向上
    訴人請求，為上訴人所拒，是就被上訴人請求是否有理，敘述如下：
  (一)上訴人已自英國金融時報取得十九萬一千零二元，上訴人於原審審理時業自陳在
    卷，證人袁麗慧復證稱「後來金融時報公司匯款至我公司戶頭。」等語足參（見
    前揭期日準備程序筆錄），上訴人應依兩造間之約定自行向中華電信繳納十九萬
    一千零二元之情應可認定。另00000000、00000000號兩線電話
    ，乃上訴人在使用，有原審卷五四頁傳真可證，則該兩線八十八年一月份各三九
    ０元電話費應由上訴人負擔，至為明確。另上訴人不否認於英國金融時報搬遷後
    ，係上訴人占用原承租地點，則0000000、00000000、0000
    0000號三線自動跳號電話八十七年十一月份九五七六元電話費部分，亦應由
    上訴人負擔，方屬合理。故上訴人因使用借貸系爭電話使用權所應負擔之電話費
    為二十萬一千三百五十八元，被上訴人主張上訴人應依兩造之約定向中華電信繳
    納該等金額之電話費，堪認有據（191,002+390+390+9576=201,358）。
  (二)中華電信於八十七年十一月三日函催被上訴人繳納系爭電話電話費，被上訴人旋
    即寄發存證信函限期上訴人繳納，有上訴人不爭之存證信函可證（原審卷第一一
    頁、第九頁），而上訴人於催告期限屆滿後仍未繳納電話費，則自受催告時起即
    負有遲延責任（民法第二百二十九條第二項規定參照）。而被上訴人因係系爭電
    話名義人，於八十八年八月十二日向中華電信繳納二十萬一千三百五十八元，有
    繳費收據可稽，上訴人就此復不為爭執，被上訴人因上訴人繳納電話費之遲延以
    致繳納前揭金額之電話費，得依民法第二百三十一條第一項規定請求上訴人賠償
    該等金額，自屬當然。故被上訴人請求上訴人給付二十萬一千三百五十八元，及
    自其繳款之翌日即八十八年八月十三日起至清償日止，按年息百分之五計算之利
    息，於法有據，應予准許。
  (三)雖上訴人以系爭電話機遭拆機銷號受有九萬二千五百元及一百六十六萬六千二百
    四十八元營業損失行使抵銷權。惟被上訴人邀約上訴人於八十七年十二月間辦理
    電話更名手續，上訴人拒未配合，證人彭華苓則證述「：於中華電信列印系爭電
    話通話明細及通話磁片後，才去中華電信仁愛路公司辦理過戶手續，但對方沒來
    ：」等語明確（見本院九十年五月二十一日準備程序筆錄），且自上訴人確收取
    系爭電話通話明細及磁片（見原審卷第三二、三三頁）之情以觀，上訴人查證該
    英國金融時報確有使用系爭電話通話後，再相約辦理系爭電話名義變更手續，乃
    情理之常，是彭華苓前揭證述要非不可採，上訴人空言否認彭華苓證詞真實性、
    可信度，難以採認。況縱認證人彭華苓前揭證詞不可信，但被上訴人於八十七年
    六月份搬離，將系爭電話通話使用權無償借予上訴人使用，迄八十七年十一月六
    日接獲中華電信催繳八十七年八月至十月之電話費及將於八十八年一月份拆機銷
    號之通知後，即於同年月九日通知上訴人繳納，係上訴人不否認之事實，且有中
    華電信函及存證信函可稽（原審卷第一一頁、第九頁），則上訴人於明知將要於
    八十八年一月份拆機銷號之情事，仍不配合辦理更名手續，甚不依兩造約定繳交
    英國金融時報轉交之電話費，以致系爭電話果遭拆機銷號，此無非上訴人所致，
    上訴人辯稱係歸責於被上訴人以致被拆機銷號，並受有申請費、選號費等損害計
    九萬二千五百元，顯悖於事實而不可採，其以此行使抵銷權，自非有據。另營業
    損失部分，系爭電話既非可歸責於被上訴人事由所致，上訴人自無主張營業損失
    之餘地。況系爭電話自八十四年四月一日出租房屋予被上訴人起即更名為被上訴
    人名義而由被上訴人使用，嗣並由上訴人租予英國金融時報使用至八十七年十月
    底，上訴人未使用該等電話時間已逾三年，實難認系爭電話與上訴人之營業有何
    關連，是縱系爭電話遭拆機銷號係被上訴人所致，亦不得以此認定有造成上訴人
    營業損失，上訴人以其受有營業損失一百六十六萬六千二百四十八元，並以此抵
    銷，亦無理由。
五、再於通常訴訟程序之判決書，固應依民事訴訟法第二百二十六條規定詳盡記載：
    一、當事人姓名、住所或居所；當事人為法人或其他團體者，其名稱及事務所或
    營業所。二、有法定代理人或訴訟代理人者，其姓名、住所或居所。三、主文。
    四、事實。五、理由。六、法院。事實項下，應記載言詞辯論時當事人之聲明，
    及其提出之攻擊或防禦方法。理由項下，應記載關於攻擊防禦方法之意見及法律
    上之意見。惟在適用簡易訴訟程序之訴訟，多屬輕微或簡單之事件，其判決書之
    記載即無為此詳盡記載之必要。而原審業依據民事訴訟法第四百三十四條第二項
    前段規定，於宣示判決時，命將判決主文及其事實、理由之要領，記載於言詞辯
    論筆錄，且送達兩造當事人，此有宣示判決筆錄及送達回證可按，則原審以宣示
    判決筆錄代替判決書，並無違法，上訴人以此指摘原判決未洽，求予廢棄，於法
    難謂有據。從而，被上訴人本於債務不履行損害賠償請求權請求上訴人給付二十
    萬一千三百五十八元，及自其繳款之翌日即八十八年八月十三日起至清償日止，
    按年息百分之五計算之利息，為有理由，應予准許。原審判命上訴人連帶如數給
    付並依被上訴人之聲請而斟酌相當擔保金額而宣告假執行，並無違誤。上訴意旨
    指摘原判決不當，求予廢棄改判，為無理由，爰駁回其上訴。
六、至辦理更名手續是否應繳納原用戶積欠之電話費或由新承接戶書立切結書承諾繳
    納欠款部分，已因本件係因上訴人拒不向中華電信繳納電話費以致遭拆機銷號，
    尚與辦理過戶手續與否無涉；又證人袁麗慧、李淑芬證述之內容，均屬八十八年
    一月份遭拆機以後之事，姑不論證詞真實性、可信度，均與可否歸責何造當事人
    以致系爭電話遭拆機銷號無關；再被上訴人另所主張之無因管理、不當得利、侵
    權行為部分，則因被上訴人所據之債務不履行請求權已獲准許，是兩造其餘攻擊
    防禦方法，爰毋庸一一論述，附此敘明。
據上論結，本件上訴為無理由，依民事訴訟法第四百三十六條之一第三項、第四百四
十九條第一項、第七十八條，判決如主文。
中      華      民      國        九十    年      十      月    十七    日
                                      民事第一庭審判長法      官
                                                      法      官
                                                      法      官
不得上訴


司法院資訊處製作；財團法人民間司法改革基金會備份。
